【裁判字號】    88,重訴,377
【裁判日期】    900424
【裁判案由】    拆屋還地
【裁判全文】
臺灣士林地方法院民事判決  八十八年度重訴字第三七七號
    原      告    台北縣淡水鎮公所
    法定代理人    己○○
    複  代理人    戊○○
    被      告    庚○○
                  甲○○○
                  丙○○
                  乙○○
    訴訟代理人    丁○○
右當事人間拆屋還地事件，本院判決如左：
    主    文
被告庚○○應將坐落台北縣淡水鎮○○段砲台埔小段二四─五地號土地上，如附圖Ａ
、Ｂ部分所示面積０．０一六０公頃之建物（門牌號碼台北縣淡水鎮○設街一巷三號
）拆除，並將土地返還原告。被告庚○○應給付原告新台幣壹拾陸萬元，並自民國九
十年三月二十二日起至返還上開土地日止，按年給付原告新台幣捌萬元。
被告甲○○○、丁○○、丙○○、乙○○應將坐落台北縣淡水鎮○○段砲台埔小段二
四─五地號土地上，如附圖Ｃ部分所示面積０．００四六公頃之建物（門牌號碼台北
縣淡水鎮○設街一巷八號）拆除，並將土地返還原告。被告甲○○○、丁○○、丙○○、乙○○應給付原告新台幣肆萬陸仟元，並自民國八十八年七月六日起至返還上開
土地日止，按年給付原告新台幣貳萬仟元。
原告其餘之訴駁回。
訴訟費用由被告庚○○負擔十分之七、被告甲○○○、丁○○、丙○○、乙○○負擔
十分之三。
本判決第一項於原告以新台幣貳佰壹拾捌萬元為被告庚○○供擔保後，得假執行。
本判決第二項於原告以新台幣陸拾萬元為被告甲○○○、丁○○、丙○○、乙○○
供擔保後，得假執行。
原告其餘假執行之聲請駁回。
    事    實
甲、原告方面：
一、聲明：
（一）被告庚○○應將坐落台北縣淡水鎮○○段砲台埔小段二四─五地號土地上，如
      附圖Ａ、Ｂ部分所示面積０．０一六０公頃之建物（門牌號碼台北縣淡水鎮○
      設街一巷三號）拆除，並將土地返還原告。被告庚○○並應給付原告新台幣（
      下同）三十二萬元，及自起訴狀繕本送達翌日起至返還上開土地日止，按年給
      付原告十六萬元。
（二）被告甲○○○、丁○○、丙○○、乙○○應將坐落台北縣淡水鎮○○段砲台埔
      小段二四─五地號土地上，如附圖Ｃ部分所示面積０．００四六公頃之建物（
      門牌號碼台北縣淡水鎮○設街一巷八號）拆除，並將土地返還原告。被告甲○○○、丁○○、丙○○、乙○○並應給付原告九萬二千元，及自起訴狀繕本送
      達翌日起至返還上開土地日止，按年給付原告四萬六千元。
（三）原告願供擔保，請准宣告假執行。
二、陳述：
（一）坐落台北縣淡水鎮○○段砲台埔小段二四─五地號土地（以下簡稱系爭土地）
      ，係台北縣淡水鎮所有，並以原告為管理人，被告庚○○未經原告同意，無權
      占用前開土地，並於其上搭蓋門牌號碼台北縣淡水鎮○設街一巷三號之建物（
      如附圖所示Ａ、Ｂ部分，面積０．０一六０公頃）。被告甲○○○、丁○○、
      丙○○、乙○○所有之台北縣淡水鎮○設街一巷八號建物（如附圖所示Ｃ部分
      ，面積０．００四六公頃），亦未經原告同意，無權占用前開土地，迭經原告
      於八十七年八月三十一日及八十七年十二月三十日催請被告自行拆除房屋返還
      土地，被告均拒不搬遷。原告爰依民法第七百六十七條之規定，請求被告拆除
      前開建物，並將占用之土地返還原告。
（二）被告等無權占用前開土地，依社會通常觀念，獲有相當於租金之利益，原告自
      得依民法第一百七十九條請求被告返還不當得利，而被告等所獲利益之金額，
      依土地法第一百零五條準用同法第九十七條之規定，以前開土地八十六年七月
      之申報地價（每平方公尺一萬元）年息百分之十計算，被告庚○○應給付原告
      自八十六年七月一日起至八十八年六月三十日止，兩年之不當得利三十二萬元
      ，及自起訴狀繕本送達翌日起至返還土地之日止，按年給付原告十六萬元。被
      告甲○○○、丁○○、丙○○、乙○○應給付原告自八十六年七月一日起至八
      十八年六月三十日止，兩年之不當得利九萬二千元，及自起訴狀繕本送達翌日
      起至返還土地之日止，按年給付原告四萬六千元。
乙、被告方面：
一、被告庚○○部分：
    被告未於言詞辯論期日到場，亦未提出書狀作何聲明或陳述
二、被告甲○○○、丁○○、丙○○、乙○○部分
（一）聲明：駁回原告之訴。
（二）陳述：被告等已於系爭土地上之房屋居住超過二十年，依民法第七百六十九條
      、第七百七十二條之規定，自已時效取得系爭土地之所有權或地上權。
    理    由
一、本件被告庚○○經合法通知，未於言詞辯論期日到場，核無民事訴訟法第三百八
    十六條所列各款情形，爰依原告之聲請，由其一造辯論而為判決。
二、本件原告起訴主張：坐落台北縣淡水鎮○○段砲台埔小段二四─五地號土地，係
    台北縣淡水鎮所有，並以原告為管理人，被告庚○○未經原告同意，無權占用前
    開土地，並於其上搭蓋門牌號碼台北縣淡水鎮○設街一巷三號之建物（如附圖所
    示Ａ、Ｂ部分，面積０．０一六０公頃）；被告甲○○○、丁○○、丙○○、乙○○所有之台北縣淡水鎮○設街一巷八號建物（如附圖所示Ｃ部分，面積０．０
    ０四六公頃），亦未經原告同意，無權占用前開土地，迭經催請被告拆除房屋返
    還無權占有土地，均未獲置理。原告爰依民法第七百六十七條之規定，請求被告
    拆除前開建物，並將占用之土地返還原告。又被告等無權占用前開土地，依社會
    通常觀念，獲有相當於租金之利益，致原告受損害，故原告自得依民法第一百七
    十九條之規定請求不當得利，而被告等所獲利益之金額，依前開土地八十六年七
    月之申報地價每平方公尺一萬元之年息百分之十計算，被告庚○○應給付原告自
    八十六年七月一日起至八十八年六月三十日止，兩年之不當得利三十二萬元，並
    自起訴狀繕本送達翌日起至返還土地之日止，按年給付原告十六萬元。被告甲○○○、丁○○、丙○○、乙○○應給付原告自八十六年七月一日起至八十八年六
    月三十日止，兩年之不當得利九萬二千元，並自起訴狀繕本送達翌日起至返還土
    地之日止，按年給付原告四萬六千元等語。被告甲○○○、丁○○、丙○○、乙○○則以，被告等已於系爭土地上之房屋居住超過二十年，依民法第七百六十九
    條、第七百七十二條之規定，已時效取得系爭土地所有權或地上權，故非無權占
    有等語資為抗辯。
二、原告主張系爭土地為淡水鎮所有，現為原告所管理，被告並無使用權源，及被告
    庚○○所有之門牌號碼台北縣淡水鎮○設街一巷三號建物，無權占用系爭土地如
    附圖Ａ、Ｂ部分所示面積０．０一六０公頃，而被告甲○○○、丁○○、丙○○
    、乙○○所有之門牌號碼台北縣淡水鎮○設街一巷八號建物，無權占用系爭土地
    如附圖Ｃ部分所示面積０．００四六公頃等情，業據原告提出土地登記簿謄本為
    證，並經本院履勘現場及囑託台北縣淡水地政事務所派員測量明確，分別製有勘
    驗筆錄及土地複丈成果圖附卷可稽，被告庚○○經通知未到場爭執，亦未提出書
    狀作何聲明或陳述，被告甲○○○、丁○○、丙○○、乙○○雖稱已時效取得所
    有權、地上權，非無權占有云云，惟查：民法第七百六十九條規定之時效取得不
    動產所有權，係以占有他人未登記之不動產為限，本件系爭土地登記為淡水鎮所
    有，有土地登記簿可憑，非屬未登記之不動產，故自無時效取得所有權之問題，
    次查，被告甲○○○、丁○○、丙○○、乙○○雖抗辯時效取得系爭土地地上權
    ，然其等對於占有之始，係基於行使地上權之意思而占有等情，並未舉證以實其
    說，且時效而取得地上權登記請求權者，在未依法登記為地上權人以前，仍不得
    據以對抗土地所有人而認其並非無權占有（最高法院六十九年度第五次民事庭會
    議決議參照），被告等既未舉證於本件起訴前曾向地政機關請求登記為地上權人
    ，則其所為時效取得地上權之抗辯，自難憑採。故原告之主張，自堪認為真實。
三、按所有人對於無權占有其所有物或侵奪其所有物者，得請求返還之；對於妨害其
    所有權者，得請求除去之，民法第七百六十七條前段、中段分別定有明文。系爭
    台北縣淡水鎮○○段砲台埔小段二四─五地號土地為原告所管理，而被告等均無
    合法使用系爭土地之正當權源，已如前述，從而原告基於民法第七百六十七條所
    有權之法律關係，訴請被告庚○○將系爭地號土地上如附圖所示編號Ａ、Ｂ部分
    建物拆除，並將土地返還予原告，及被告甲○○○、丁○○、丙○○、乙○○應
    將系爭地號土地上如附圖所示Ｃ部分建物拆除，並將土地返還原告，洵屬有理，
    應予准許。
四、復按無法律上之原因而受利益，致他人受損害者，應返還其利益，為民法第一百
    七十九條前段所明定。而無權占有他人土地，可能獲致相當於租金之利益為社會
    通常之觀念（最高法院六十一年度台上字第一六九五號判例參照）。本件被告無
    權占用系爭土地，已如前述，故被告獲有相當於租金之利益，原告並受有相當於
    租金之損害，則原告依前開不當得利之規定，訴請被告返還相當於租金之利益，
    即屬有據。至於相當於租金之利益之計算標準，應參酌土地法第一百零五條、第
    九十七條第一項之規定，予以計算較為客觀公允（最高法院八十一年度台上字第
    三三九號判例參照）。再按城市地方房屋之租金，以不超過土地及其建築物申報
    總價額年息百分之十為限，土地法第九十七條第一項定有明文；而所謂土地價額
    係指法定地價而言，則為土地法施行法第二十五條所明定。又土地法第一百四十
    八條規定，土地所有權人依土地法所申報之地價為法定地價。本件被告庚○○與
    被告甲○○○、丁○○、丙○○、乙○○無權占用系爭土地之面積，各為０．０
    一六０公頃及０．００四六公頃，且審酌系爭土地之地目為「建」，系爭建物位
    於巷道內，作住家使用，且緊鄰台北縣淡水鎮○道○○路，交通方便等情，有系
    爭土地登記謄本、現場照片在卷可憑，本院認使用土地之對價以申報地價總價額
    年息百分之五為相當，又查系爭土地八十六年七月申報地價為每平方公尺一萬元
    ，有系爭土地登記謄本附卷可稽，從而，原告請求被告等返還自八十六年七月一
    日至八十八年六月三十日止之不當得利，並自起訴狀繕本送達翌日起至返還土地
    日止，按月應返還之不當得利之金額，在被告庚○○部分，應給付原告十六萬元
    （計算式詳如附表），並自起訴狀繕本送達翌日即九十年三月二十二日起至返還
    系爭土地之日止，按年給付原告八萬元（計算式詳如附表）；被告甲○○○、丁○○、丙○○、乙○○部分，應給付原告四萬六千元（計算式詳如附表），並自
    起訴狀繕本送達翌日即八十八年七月六日起至返還系爭土地之日止，按年給付原
    告二萬三千元（計算式詳如附表），原告在此範圍內之請求，即有理由，應予准
    許，逾此部分之請求，即非正當，應予駁回。
五、本件原告陳明願供擔保，請准宣告假執行，就其勝訴部分，經核無不合，爰酌定
    如主文所示之擔保金額，併予准許。
據上論結，本件原告之訴為一部有理由、一部無理由，依民事訴訟法第三百八十五條
第一項前段、七十九條但書、第八十五條第一前段、第三百九十條第一項，判決如主
文。
中      華      民      國    九十    年      四      月    二十四    日
                                    臺灣士林地方法院民事第二庭
~B法      官  劉穎怡
右為正本係照原本作成。
如對本判決上訴須於判決送達後廿日內向本院提出上訴狀。
中      華      民      國    九十    年      四      月    二十七    日
~B法院書記官  陳雪麗
~FO
附表：
┌─────┬────┬────┬─────┬──┬────┬─────┐
│ 時間起迄 │面積    │申報地價│  被  告  │年息│ 年  數 │ 應收金額 │
│年、月、日│(㎡)    │(元／㎡)│          │ ％ │        │新臺幣(元)│
├─────┼────┼────┼─────┼──┼────┼─────┤
│86.7.1-   │160     │10000   │庚○○    │ 5  │2       │160000
│88.6.30   │        │        │          │    │        │          │
├─────┼────┼────┼─────┼──┼────┼─────┤
│90.3.22-  │160     │10000   │庚○○    │ 5  │每年    │80000
│返還土地日│        │        │          │    │        │          │
├─────┼────┼────┼─────┼──┼────┼─────┤
│86.07.01  │46      │10000   │甲○○○等   5  │2       │46000     │
│─88.6.30 │        │        │          │    │        │          │
├─────┴────┴────┴─────┴──┴────┴─────┤
│88.7.6-   │46      │10000   │甲○○○  │ 5  │每年      23000
│返還土地日│        │        │          │    │        │
└─────┴────┴────┴─────┴──┴────┴─────┘


司法院資訊處製作；財團法人民間司法改革基金會備份。
